最高法院刑事判決　　　　　　　　　　　　　　　八十八年度台上字第四○五○號
　　上　訴　人　甲○○
右上訴人因殺人案件，不服台灣高等法院中華民國八十八年五月十日第二審判決（八
十七年度上重訴字第六十一號，起訴案號：台灣宜蘭地方法院檢察署八十七年度偵緝
字第八十一號），提起上訴，本院判決如左：
    主  文
上訴駁回。
    理  由
本件原判決認定上訴人甲○○因其弟陳振輝（另案判處有期徒刑十二年，褫奪公權十
年）於民國八十六年七月間借與林坤生新台幣（下同）十五萬元，迄未返還，陳振輝
曾至宜蘭縣壯圍鄉○○村○○路三號林坤生之住處索討債務未果，竟與陳振輝及綽號
「小李」、「阿東」之不詳姓名成年男子基於共同殺人之犯意聯絡，於八十七年一月
三十日晚間九時許，得悉林坤生在宜蘭縣壯圍鄉○○村○○路四十八－一號觀賭，即
推由上訴人駕駛ＩＮ－○九七○號自用小客車載同綽號「小李」、「阿東」之不詳姓
名成年男子，至上開地點，由上訴人與「小李」進入該屋內，以談話為由，將正在該
屋內觀看林柏榆、吳朝福、賴明傑、林金城等人打麻將之林坤生召至屋外後，三人中
一人空手、另二人分持路旁之竹、木棍各一支朝林坤生之頭頂部猛打數下，林坤生因
而受硬腦膜下出血、腦挫傷之傷害，當場趴倒於宜蘭縣壯圍鄉○○路四十五號前路旁
。上訴人等三人見狀迅即駕車離開，陳振輝隨即駕駛其所有之車號ＩＱ－九○三二號
廂型車抵達現場，並與上訴人等人所駕駛之自小客車反方向交會而過。陳振輝下車後
，見林坤生倒趴於路旁，乃將林坤生扶上其所駕駛之廂型車內後座，並對林坤生稱：
「早解決這種事，今日就不會發生此事」等語後，將林坤生載返陳振輝所經營位於宜
蘭縣壯圍鄉○○○路葛嗎蘭橋北端旁之聯福檳榔攤前，與不知情之妻子冉鳳萍商討如
何處理善後事宜，適為至該檳榔攤欲訪陳振輝之不知情友人藍建松發現，並催促迅為
送醫，陳振輝始將林坤生送至宜蘭縣羅東鎮聖母醫院急救，惟林坤生仍因傷重延至同
年二月九日十時五分許，在其宜蘭縣壯圍鄉○○路三號住處不治死亡。案經林坤生之
胞姊林麗雪報警循線查獲，並扣得右開木、竹棍各一支等情，係以上開事實業據上訴
人供承持木棍等毆打被害人頭部等情不諱，核與被害人之姊林麗雪指訴之情節相符，
被害人受有上揭創傷經送醫不治，亦經台灣宜蘭地方法院檢察署檢察官督同法醫師相
驗明確，制有相驗屍體證明書、驗斷書等附卷可稽，並有竹、木棍各乙支扣案足憑，
自堪認上訴人之自白與事實相符，並以陳振輝供承其曾向被害人催討債務，及證人賴
明傑證稱：「死者生前曾告知，陳振輝逼債甚緊」，暨證人林耀南證稱：「上訴人將
被害人叫出屋外後，即與其他二人持竹、木棍毆打被害人，隨後有一廂型車將被害人
載走，車上之人言明『早解決這種事，今日就不會發生此事』」等語，陳振輝亦供承
曾載走被害人並送醫急救等語，認本件緣於債務糾紛而糾眾行兇，並說明以粗如手臂
之木、竹棍毆打人之頭部足以置人於死，為上訴人所預見，為其所憑之證據及認定之
理由，並以上訴人所辯：其至上開處所欲參與賭博，見被害人在場，乃向被害人追討
先前積欠之六萬元，雙方爭執繼而互毆，乃持木棍不慎毆傷被害人頭部，及陳振輝所
供，其未將被害人積欠其十五萬元之未還之事實告知上訴人，當天晚上六時以後，即
未與上訴人碰面，九時餘欲向住在後路五十五－二號之鍾素芬拜年，路過案發地點
，發現被害人倒臥現場，將之送醫云云，核與證人林耀南、吳朝福、林金城、林柏榆
、賴明傑所證，上訴人等人將被害人喚至屋外即以木棍加以毆打，及被害人所有之創
傷均在頭部之要害部位，暨當晚八時餘上訴人與陳振輝同在聯福檳榔攤上，復以陳振
輝至鍾素芬家有較近之大路可走竟捨近求遠，及八十七年一月三十日距農曆過年尚有
多日何來提前拜年之情，另說明被害人伏臥地點係在後路四十八之一右屋角之隱密
處，當地無路燈照明，視線不佳，如陳振輝與上訴人無犯意聯絡，陳某如何發現上情
，因認上訴人及陳振輝所陳上情為卸責飾詞，不足採信，於理由中詳加說明與指駁，
核上訴人所為係犯刑法第二百七十一條第一項之罪，上訴人與陳振輝及已成年之「小
李」、「阿東」有犯意聯絡，行為分擔，皆為共同正犯，因而將第一審不當之判決撤
銷，改判適用刑法第二十八條、第二百七十一條第一項、第三十七條第二項，論上訴
人共同殺人罪，酌處有期徒刑拾伍年，並依法宣告褫奪公權拾年，復以扣案之竹、木
棍各一支為在現場所取用非上訴人等所有故不予沒收，經核於法尚無違誤。上訴意旨
略稱：陳振輝未將被害人欠債之情告知上訴人並唆使打人，上訴人絕無因債務而有殺
人之動機，況殺人與傷害，應以犯意為認定之標準，非以受傷之多寡、受創部位是否
要害為據，上訴人於毆打被害人數下即告歇手，尤以其叫喚被害人外出時，眾人目睹
，上訴人處此情境，應無殺害被害人之理云云。查陳振輝於案發之前曾有逼債之情已
如前述，且上訴人與陳振輝為手足之情，又為本案殺人之共犯，即難期待陳振輝為真
實之供述，而殺人非必於隱密情況下為之，亦不以砍殺之多寡為據，且上訴人確有殺
人之犯意，原判決已詳加說明，自無採證違法或適用法則不當之情形存在，是上訴人
之上訴難謂為有理由，應予駁回。
據上論結，應依刑事訴訟法第三百九十六條第一項，判決如主文。
中      華      民      國    八十八    年      七      月    二十九    日
                              最高法院刑事第十庭
                                  審判長法官  莊  登  照
                                        法官  洪  明  輝
                                        法官  蔡  清  遊
                                        法官  黃  一  鑫
                                        法官  林  秀  夫
      右正本證明與原本無異
                                              書  記  官
中      華      民      國    八十八    年      八      月      五      日
